臺灣高等法院民事判決
109年度上易字第798號
上  訴  人  尤于方  


訴訟代理人  趙政揚律師(法扶律師)
被 上訴 人  李文達  
            陳艾娜  
共      同
訴訟代理人  李旦律師  
            江俊賢律師
            蘇厚安律師

上列當事人間確認地上權存在事件，上訴人對於中華民國109年4
月28日臺灣新北地方法院107年度訴字第31號第一審判決提起上
訴，並為訴之追加，本院於109年12月8日言詞辯論終結，判決如
下：
    主      文
上訴及追加之訴均駁回。
第二審(含追加之訴)訴訟費用由上訴人負擔。
    事實及理由
壹、程序方面：
一、按確認法律關係成立或不成立之訴，非原告有即受確認判決
    之法律上利益者，不得提起之，民事訴訟法第247條第1項前
    段定有明文。所謂即受確認判決之法律上利益，係指因法律
    關係之存在與否不明確，致原告在私法上之地位有受侵害之
    危險，而此危險得以對於被告之確認判決除去之者而言（最
    高法院52年台上字第1922號裁判意旨參照）。本件上訴人主
    張其因繼承關係，繼受取得坐落新北市○○區○○段000地號土
    地(下稱系爭土地)之地上權，遭該土地之所有權人即被上訴
    人否認，則該地上權存否不明確，致上訴人就上開土地私法
    上之地位有受侵害之危險，而此危險得以確認判決除去，自
    應認上訴人有受確認判決之法律上利益，先予敘明。
二、按在第二審訴之變更或追加，非經他造同意，不得為之，但
    請求之基礎事實同一者，不在此限。又不變更訴訟標的，而
    補充或更正事實上或法律上之陳述，非為訴之變更或追加，
　　民事訴訟法第446條第1項但書、第255條第1項第2款、第256
    條分別定有明文。查上訴人於原審主張被繼承人李阿保（下
    稱李阿保）前取得坐落臺北縣○○鎮○○段○○○段000地號土地(
    逕稱地號)之地上權，並於其上建有門牌號碼○○鎮○○○路00巷
    00號房屋（下稱系爭建物），而上開土地經重測後編為臺北
    縣○○鎮○○○○○○○市○○區○○○段000○000地號土地(各稱其地號)
    ，732地號土地被徵收，728地號則與同段724、725、726-1
    、727-1地號合併成系爭土地，故請求確認其與李阿保之其
    餘繼承人就原證11（即臺北縣樹林地政事務所民國79年4月1
    9日複丈成果圖，下稱附圖，原審卷一第279頁）使用系爭土
    地斜線部分範圍內，面積29平方公尺有地上權存在。嗣上訴
    人於本院變更聲明，請求確認就附圖所示，使用重測前728
    地號土地斜線部分範圍 (面積29平方公尺）有地上權存在（
    本院卷第99至100頁），僅係更正事實上陳述，不涉及訴之
    追加或變更；另上訴人追加依民法第767條第2項準用第1項
    規定，請求被上訴人將地上權存在部分之土地交付李阿保之
    繼承人使用，並偕同辦理地上權登記（本院卷第100、104頁
    ），乃源於地上權是否存在之同一基礎事實，揆前規定，自
    應准許。
貳、實體方面：　　
一、上訴人主張：李阿保於38年間取得訴外人林丙丁等10人所有
    194地號土地之地上權，權利範圍56.27坪（下稱系爭地上權
    ），並領有他項權利證明書（下稱系爭證明書），然地政機
    關漏未於土地登記簿登載系爭地上權，經最高法院87年度台
    上字第2151號判決（下稱2151號判決）認定在案。嗣194地
    號土地經重測編為728、732地號土地，其中732地號土地被
    徵收，728地號與724、725、726-1、727-1地號合併為系爭
    土地，伊為李阿保之再轉繼承人，與李阿保之其餘繼承人基
    於繼承之法律關係公同共有系爭地上權。爰依民法第831條
    準用第828條、第767條第2項準用第1項規定，請求確認伊及
    李阿保之其餘繼承人就系爭土地如附圖所示使用728地號土
    地斜線部分範圍內（面積29平方公尺）有地上權存在，及上
    訴人應將該部分土地交付伊及李阿保之其餘繼承人使用，並
    偕同伊辦理地上權登記。
二、被上訴人則以：伊於98年間取得系爭土地所有權時，並無任
    何他項權利之登記，其上亦無任何現存使用中之建築物或其
    他工作物存在，伊信賴土地登記而取得土地所有權之善意第
    三人，上訴人不得執系爭證明書對伊主張權利。況李阿保之
    繼承人前向臺北高等行政法院提起地上權登記之行政訴訟業
    遭敗訴判決確定，且他項權利證明書非地上權登記之原因證
    明文件，上訴人並未證明對系爭土地確有地上權存在等語，
    資為抗辯。
三、原審判決駁回上訴人之訴，上訴人不服，提起上訴，並為訴
    之追加及更正聲明：
  ㈠原判決廢棄。
  ㈡確認上訴人及李阿保之其餘繼承人就系爭土地，如附圖所示
    使用728地號土地斜線範圍內（面積29平方公尺）有地上權
    存在。
  ㈢追加聲明：上訴人應將如附圖所示使用728地號土地斜線部分
    範圍內（面積29平方公尺）土地交付上訴人及李阿保之其餘
    繼承人使用，並偕同上訴人辦理前項聲明之地上權登記。
    被上訴人於本院答辯聲明：上訴及追加之訴均駁回。
四、兩造不爭執事項（本院卷第78至79頁，並由本院依相關卷證
    為部分文字修正）：
  ㈠被上訴人於98年4月16日因買賣取得系爭土地所有權，所有權
    移轉登記時並無地上權之登記，有土地登記謄本可證（原審
    卷一第21至22、59頁）。
  ㈡系爭土地原所有人前訴請李阿保之繼承人，返還土地，經本
    院84年度上更㈠字第311號、最高法院87年度台上字第2151號
    判決以系爭證明書應屬真正，係地政機關登載遺漏為由，駁
    回關於728地號土地之請求確定在案（原審卷一第25至29頁
    ）。
  ㈢李阿保之繼承人向臺北縣樹林地政事務所請求補辦地上權登
    記，經臺北高等行政法院93年度訴更一字第86號判決(下稱
    行政法院86號判決)駁回確定在案（原審卷一第31至34頁）
    。　　
五、上訴人主張其就系爭土地因繼承取得系爭地上權；被上訴人
    則否認，並以前詞置辯。茲就兩造之爭點及本院之判斷，分
    述如下：　　
　㈠上訴人請求確認如附圖所示使用728地號土地斜線部分範圍內
    有地上權存在，有無理由？
　⒈按不動產物權，依法律行為而取得、設定、喪失及變更者，
    非經登記，不生效力，為民法第758 條所明定。所謂登記，
    係指地政機關將物權取得、設定、喪失及變更之事項，登載
    於其所掌之土地登記簿而言（最高法院86年度台上字第574 
    號判決意旨參照）。經查，系爭土地上並無地上權登記，有
    系爭土地登記第二類謄本可稽（原審卷一第21至22頁），此
    為兩造所不爭執(如㈠)，基於物權法定原則，系爭地上權既
    未登記，依上說明，自不生效力。而被上訴人係因買賣取得
    系爭土地所有權，自有信賴登記之適用，上訴人自不得以其
    被繼承人與原地主間之抗辯事由，對抗被上訴人。基此，上
    訴人雖提出系爭證明書為據（原審卷一第23頁、本院卷第17
    1至173頁），證明系爭地上權存在，然系爭證明書係38年間
    由原地主林丙丁等10人與李阿保間之地上權他項權利證明書
    ，未登記在地政機關登記簿上，對於信賴登記之善意第三人
    言，不足以彰顯李阿保已依法律行為取得系爭地上權，則李
    阿保既未登記取得系爭地上權，上訴人自未繼受系爭地上權
    ，不得向被上訴人主張其已取得系爭地上權。
  ⒉上訴人雖主張依2151號判決可知，系爭證明書為真正，李阿
    保確於38年間取得系爭地上權，土地登記簿未有系爭地上權
    之登載，應係地政機關之登載遺漏，權利人得執系爭證明書
    主張其權利；且李阿保曾至地政機關辦理系爭地上權之登記
    ，否則地政機關何以核發系爭證明書。復稱被上訴人之前手
    陳李豪明知有系爭地上權存在，被上訴人之仲介呂文祥亦稱
    買賣當時尚有房屋倒下殘存之牆壁，顯見被上訴人買受系爭
    土地時應明知有系爭地上權存在，非善意第三人云云。惟查
    ，該2151號判決之爭議事件，係系爭土地原所有人訴請李阿
    保之繼承人，返還土地，經2151號判決駁回原地主之請求確
    定在案，為兩造不爭之事實(如㈡)，該判決記載：「查本件
    上訴人(指該案之地主方)對系爭土地之共有權係繼承自原共
    有人林烟柳之權利，其與被上訴人間為直接當事人，並非信
    賴登記而受保護之第三人，則被上訴人執該土地他項權利證
    明書主張對系爭第728地號土地有地上權存在，自屬有據。
    」等語(原審卷一第28頁)，足見該事件係原地主之繼承人與
    李阿保之繼承人間關於返還系爭地上權所坐落728地號土地
    之訴訟事件，該事件雙方均為直接當事人之繼承人，雖未有
    系爭地上權之登記，仍得以直接當事人間之抗辯事由，以系
    爭地上權為合法占有權源之抗辯，是原地主在該事件敗訴，
    並間接肯定系爭證明書之真正。惟本件被上訴人係該事件以
    外之第三人因買賣取得系爭土地所有權，雖亦無地上權登記
    ，然因信賴登記而阻斷上訴人與原地主之抗辯事由，上訴人
    雖執同一系爭證明書於本件為抗辯，仍不足為其有利之認定
    。上訴人另主張系爭土地上曾有系爭建物，該建物為李阿保
    設定系爭地上權後所蓋，有板橋地院79年度訴字第1966號判
    決可證；另樹林地政事務所79年4月19日進行複丈，及李阿
    保之子李金福申請80年8月29日測量系爭建物坐落位置之勘
    查結果，可證系爭建物確實坐落728地號土地，而728地號土
    地嗣合併為系爭土地，則李阿保之繼承人就附圖所示系爭建
    物使用728地號土地位置面積29平方公尺自有地上權存在云
    云。惟系爭建物於98年間已不復存，為被上訴人陳明在卷，
    而上訴人亦未證實當時確仍存在，自無憑取。且縱有系爭建
    物存在，然未經登記之系爭地上權，除前開所述直接當事人
    間之抗辯事由外，仍不足對抗被上訴人合法取得之所有權。
  ⒊又上訴人主張依行政法院86號判決明示，系爭地上權存否應
    屬私權爭議，上訴人應依民事爭訟程序解決，上訴人提起本
    件訴訟並無違誤云云。惟查，李阿保之繼承人向臺北縣樹林
    地政事務所請求補辦地上權登記，經行政法院86號判決駁回
    確定在案（原審卷一第31至34頁），為兩造不爭之事實(如
    ㈢)，該判決認定：「本案涉及上訴人所主張之地上權之權利
    存否？應屬土地所有權人與地上權人間私權之爭議，若對於
    地上權是否存在有疑義，上訴人等自應對土地所有權人依民
    事爭訟程序，以為解決，而非單方訴請地政機關為更正補辦
    地上權之登記。」等語(原審卷一第36頁)，可見地上權之爭
    議應由地主與地上權人間處理，並進一步闡明依法律行為取
    得設定者，其效力以登記為憑，土地登記簿上未登記，自不
    得主張已取得權利，且申請地上權登記應備原始之證明文件
    方可，並非單方持系爭證明書即得登記(同卷頁)。益證上訴
    人之被繼承人尚未依法律行為取得系爭地上權。準此，上訴
    人以系爭證明書，主張已取得系爭地上權，並請求被上訴人
    交付土地及辦理登記，仍有不合，為不足採。
  ⒋綜上，系爭地上權未登記，依法尚未生效，上訴人自無繼承
    系爭地上權。從而，上訴人依繼承之法律關係，請求確認上
    訴人及其他李阿保之繼承人就被上訴人所有之系爭土地上，
    如附圖示使用重測前728地號土地斜線範圍內，面積29平方
    公尺有地上權存在，為無理由，不應准許。
  ㈡上訴人請求被上訴人交付系爭地上權存在部分之土地，並偕
    同上訴人辦理地上權登記，有無理由？
　　系爭地上權未登記，依法尚未生效，上訴人自無繼承系爭地
    上權，如前所述，從而，上訴人依繼承之公同共有法律關係
    ，追加請求交付系爭地上權存在部分之土地，並偕同上訴人
    辦理地上權登記，亦非有理，不應准許。
六、綜上所述，上訴人依民法第831條準用第828條、第767條第2
    項準用第1項規定，請求確認上訴人及李阿保之其餘繼承人
    就系爭土地如附圖所示使用重測前728地號土地之斜線部分
    範圍內（面積29平方公尺）有地上權存在，並無理由。從而
    原審所為上訴人敗訴之判決，並無不合。上訴論旨指摘原判
    決不當，求予廢棄改判，為無理由，應駁回其上訴。至追加
    應將上開部分土地交付上訴人及李阿保之其餘繼承人使用，
    並偕同辦理地上權登記，亦無理由，併予駁回。
七、本件事證已臻明確，兩造其餘之攻擊或防禦方法及所用之證
    據，經本院斟酌後，認為均不足以影響本判決之結果，爰不
    逐一論列，附此敘明。
八、據上論結，本件上訴及追加之訴均無理由，依民事訴訟法第
    449條第1項、第78條，判決如主文。　　　
中　　華　　民　　國　　110 　年　　1 　　月　　12　　日
                  民事第二十庭  
                      審判長法  官  周祖民
                            法  官  鄭威莉 
                            法  官  馬傲霜
正本係照原本作成。
不得上訴。
中　　華　　民　　國　　110 　年　　1 　　月　　12　　日
　　　　　　　　　　　　　
　　　　　　　　　　　　　  書記官  劉文珠